ACORDAO-COMPLETO-2569758

ACÓRDÃO 74/2023 ATA 1/2023 - PRIMEIRA CÂMARA

VISTOS, relatados e discutidos estes autos de tomada de contas especial instaurada pelo Fundo Nacional de Saúde (FNS/MS) , em desfavor do estabelecimento comercial Masterfarma Tijucas do Sul/Farmácia Beng Ltda., solidariamente com o Sr. Emmanuel Roque Pavesi Spricigo e a Sra. Naria Inez Martins Lopes Pavesi Spricigo, em razão da aplicação irregular de recursos do Sistema Único de Saúde (SUS) no âmbito do Programa Farmácia Popular do Brasil - Aqui Tem Farmácia Popular (PFPB) , no período de 14/3/2013 a 17/2/2016;
ACORDAM os ministros do Tribunal de Contas da União, reunidos em sessão da 1ª Câmara, diante das razões expostas pelo relator, em: 
9.1. com fundamento no art. 12, § 3º, da Lei 8.443/1992, considerar revéis, para todos os efeitos, o estabelecimento comercial Masterfarma Tijucas do Sul/Farmácia Beng Ltda. e os Srs. Emmanuel Roque Pavesi Spricigo e Naria Inez Martins Lopes Pavesi Spricigo, dando-se prosseguimento ao processo;
9.2. com fundamento nos arts. 1º, inciso I, 16, inciso III, alíneas "b" e "c" da Lei 8.443/1992 c/c os arts. 19 e 23, inciso III, da mesma Lei, julgar irregulares as contas do estabelecimento comercial Masterfarma Tijucas do Sul/Farmácia Beng Ltda. e dos Srs. Emmanuel Roque Pavesi Spricigo e Naria Inez Martins Lopes Pavesi Spricigo, e condená-los, solidariamente, ao pagamento das quantias a seguir especificadas, com a fixação do prazo de quinze dias, a contar das notificações, para comprovarem, perante o Tribunal (art. 214, inciso III, alínea "a", do Regimento Interno) , o recolhimento das dívidas aos cofres do Fundo Nacional de Saúde, atualizadas monetariamente e acrescidas dos juros de mora, calculados a partir das datas discriminadas, até a data dos recolhimentos, na forma prevista na legislação em vigor, abatendo-se, na oportunidade, os valores já ressarcidos:
	DATA DA OCORRÊNCIA
	VALOR ORIGINAL
 (R$) 

	14/03/2013
	         33,60 

	08/04/2013
	         76,80 

	31/05/2013
	         11,70 

	31/05/2013
	           9,60 

	31/05/2013
	         13,77 

	04/06/2013
	         34,40 

	01/07/2013
	         13,77 

	02/07/2013
	      586,40 

	02/07/2013
	         11,70 

	26/07/2013
	         41,31 

	29/07/2013
	   1.573,20 

	29/07/2013
	         11,70 

	30/08/2013
	   2.853,00 

	30/08/2013
	         41,31 

	30/08/2013
	         23,40 

	01/10/2013
	   3.005,10 

	02/10/2013
	      732,24 

	12/11/2013
	      966,33 

	12/11/2013
	   3.389,70 

	06/12/2013
	   4.481,60 

	06/12/2013
	   1.453,14 

	06/12/2013
	           5,70 

	30/12/2013
	   4.403,10 

	30/12/2013
	           5,70 

	30/12/2013
	   2.014,47 

	07/02/2014
	   4.931,00 

	07/02/2014
	           5,70 

	28/02/2014
	   3.922,02 

	28/02/2014
	   2.905,70 

	28/02/2014
	   2.324,70 

	16/04/2014
	   3.004,00 

	16/04/2014
	   2.987,28 

	16/04/2014
	           5,70 

	12/05/2014
	   2.886,00 

	12/05/2014
	   2.696,49 

	30/05/2014
	   3.726,80 

	30/05/2014
	   3.232,71 

	07/07/2014
	   3.449,79 

	07/07/2014
	   3.947,40 

	31/07/2014
	   4.304,80 

	31/07/2014
	           5,70 

	01/08/2014
	   3.451,41 

	01/09/2014
	   4.348,60 

	09/09/2014
	   3.409,29 

	09/09/2014
	         13,77 

	01/10/2014
	   5.271,40 

	01/10/2014
	           7,30 

	02/10/2014
	   3.902,58 

	03/11/2014
	   6.398,90 

	03/11/2014
	   4.319,73 

	03/11/2014
	           1,60 

	28/11/2014
	   4.961,25 

	01/12/2014
	   6.986,90 

	01/12/2014
	           1,60 

	14/01/2015
	   4.556,25 

	14/01/2015
	   6.614,80 

	14/01/2015
	           1,60 

	09/02/2015
	   7.242,60 

	09/02/2015
	   5.401,08 

	09/02/2015
	           1,60 

	03/03/2015
	   6.177,87 

	03/03/2015
	   8.849,40 

	03/03/2015
	           3,20 

	02/04/2015
	   7.627,80 

	02/04/2015
	   5.494,23 

	02/04/2015
	           1,60 

	05/05/2015
	   7.129,62 

	05/05/2015
	   9.939,60 

	05/05/2015
	           3,20 

	12/06/2015
	   9.296,50 

	12/06/2015
	           1,60 

	15/06/2015
	   7.051,05 

	03/07/2015
	   8.050,10 

	03/07/2015
	           1,60 

	06/07/2015
	   6.122,79 

	05/08/2015
	   7.934,10 

	05/08/2015
	           1,60 

	06/08/2015
	   6.136,56 

	31/08/2015
	   9.497,80 

	31/08/2015
	   7.365,33 

	14/10/2015
	   8.665,60 

	14/10/2015
	   5.853,87 

	14/10/2015
	           1,60 

	30/10/2015
	   5.423,76 

	30/10/2015
	   8.946,40 

	18/12/2015
	   9.169,40 

	18/12/2015
	   5.824,71 

	21/01/2016
	   7.190,80 

	21/01/2016
	   3.950,37 

	17/02/2016
	   3.682,26 

	17/02/2016
	   6.564,20 

 9.3. aplicar ao estabelecimento comercial Farmácia Masterfarma Tijucas do Sul/Farmácia Beng Ltda. e aos Srs. Emmanuel Roque Pavesi Spricigo e Naria Inez Martins Lopes Pavesi Spricigo a multa individual prevista no art. 57 da Lei 8.443/1992,  no valor de R$ 48.000,00 (quarenta e oito mil reais) para cada responsável, fixando-lhes o prazo de 15  (quinze) dias, a contar da notificação, para que comprove, perante o Tribunal (art. 214, inciso III, alínea "a" do Regimento Interno) , o recolhimento da dívida aos cofres do Tesouro Nacional, atualizada monetariamente desde a data deste acórdão até a do efetivo recolhimento, se for paga após o vencimento, na forma da legislação em vigor;
9.4. autorizar a cobrança judicial das dívidas, caso não atendidas as notificações, na forma do art. 28, inciso II, da Lei 8.443/1992;
9.5. dar ciência deste acórdão aos responsáveis e ao Fundo Nacional de Saúde; e
9.6. dar ciência deste acórdão à Procuradoria da República no Estado do Paraná, nos termos dos arts. 16, § 3º, da Lei 8.443/1992 e 209, § 7º, do Regimento Interno do TCU, para a adoção das medidas cabíveis.

Tomada de contas especial instaurada em razão da aplicação irregular dos recursos do Sistema Único de Saúde (SUS) no âmbito do Programa Farmácia Popular do Brasil  Aqui Tem Farmácia Popular (PFPB), no período de 14/3/2013 a 17/2/2016. Exame de mérito.

Primeira Câmara

Fundo Nacional de Saúde - MS.

3. Interessados/Responsáveis:
3.1. Responsáveis: Emmanuel Roque Pavesi Spricigo (XXX.199.499-XX); Farmácia Beng Ltda. (11.460.092/0001-09); Naria Inez Martins Lopes Pavesi Spricigo (XXX.083.019-XX).

13.1. Ministros presentes: Jorge Oliveira (na Presidência), Walton Alencar Rodrigues e Benjamin Zymler (Relator).
13.2. Ministro-Substituto convocado: Weder de Oliveira.

BENJAMIN ZYMLER

Adoto como relatório a instrução de lavra da Secretaria de Controle Externo de Tomada de Contas Especial (peça 85) , a qual contou com a anuência do corpo diretivo daquela unidade (peças 86 e 87) e do Ministério Público junto ao TCU (peça 88) , in verbis:
"INTRODUÇÃO
	Cuidam os autos de Tomada de Contas Especial instaurada pelo Fundo Nacional de Saúde/Ministério da Saúde (FNS/MS) , em desfavor do estabelecimento comercial Masterfarma Tijucas do Sul/Farmácia Beng Ltda., solidariamente com o Sr. Emmanuel Roque Pavesi Spricigo e a Sra. Naria Inez Martins Lopes Pavesi Spricigo, em razão da aplicação irregular de recursos do Sistema Único de Saúde (SUS) no âmbito do Programa Farmácia Popular do Brasil - Aqui Tem Farmácia Popular (PFPB) , no período de 14/3/2013 a 17/2/2016, o que teria ocasionado um prejuízo de R$ 308.979,31, em valores históricos, aos cofres do FNS.
HISTÓRICO
Programa Farmácia Popular do Brasil
O Farmácia Popular do Brasil é um programa do Governo Federal que procura ampliar o acesso da população a medicamentos necessários para o tratamento de doenças com grande ocorrência no país.
As farmácias e drogarias que aderem ao programa fornecem aos cidadãos, de forma gratuita, medicamentos para o tratamento de hipertensão, diabetes e asma. Além destes, são disponibilizados, com até 90% de desconto, medicamentos para rinite, dislipidemia, doença de Parkinson, osteoporose, glaucoma, anticoncepcionais e fraldas geriátricas. 
Para ter acesso ao medicamento, o cidadão precisa comparecer ao estabelecimento credenciado portando CPF próprio, receita médica válida e documento com foto, bem como assinar o cupom vinculado e o cupom fiscal no ato da aquisição.
Para cada dispensação realizada, o Ministério da Saúde reembolsa o comerciante conforme a tabela de referência de preços de medicamentos, disponibilizada em: http://portalms.saude.gov.br/acoes-e-programas/farmacia-popular/legislacao.
O cadastro dos estabelecimentos da rede privada de comércio farmacêutico se dá mediante a entrega da documentação solicitada e o preenchimento do formulário de inscrição e do Requerimento e Termo de Adesão (RTA) .
A participação no Programa Farmácia Popular do Brasil - PFPB é voluntária e as farmácias e drogarias que pretendem participar devem assinar termo no qual declaram estar cientes do conteúdo e das exigências da Portaria que rege o Programa, as quais aceitam e se comprometem a cumprir.
Auditoria do Denasus e Instauração da TCE
A presente TCE originou-se de constatações do Departamento Nacional de Auditoria do SUS (Denasus) em auditoria realizada entre 29/5/2017 e 2/6/2017, com a finalidade de avaliar a execução do Programa Farmácia Popular do Brasil junto ao estabelecimento comercial Masterfarma Tijucas do Sul/Farmácia Beng Ltda., abrangendo o período de 1º/1/2013 a 1º/1/2016, com foco no cumprimento das normas estabelecidas pela Portaria GM/MS nº 971/2012, vigente de 15/5/2012 a 27/1/2016, e Portaria GM/MS nº 111/2016, vigente desde 28/1/2016, que dispõem sobre o Programa Farmácia Popular do Brasil.
De acordo com o Relatório de Auditoria nº 17677 do Denasus e seus anexos (peça 3) , foram constatadas irregularidades que representavam débito de R$ 308.979,31, em valores históricos. 
Foi constatada, no referido Relatório, irregularidades nas dispensações e/ou na documentação comprobatória de dispensações de medicamentos do Programa Farmácia Popular do Brasil, caracterizadas por:
registro de dispensação de medicamentos sem notas fiscais que comprovem sua aquisição, contrariando o disposto nos arts. 23, 39 e 40 da Portaria GM/MS nº 971/2012, vigente de 15/5/2012 a 27/1/2016; e nos arts. 21, 36 e 37 da Portaria GM/MS nº 111/2016, vigente a partir de 28/1/2016. Evidência: constatações 479505, 479507, 479508 e 479509 (peça 3, p. 7-14) ;
não apresentar cópia do cupom fiscal, cupom vinculado e/ou receitas médicas solicitados, contrariando o disposto nos arts. 21, 22, 23, 39 e 40 da Portaria GM/MS nº 971/2012, vigente de 15/5/2012 a 27/1/2016; e nos arts. 20, 21, 22, 36 e 37 da Portaria GM/MS nº 111/2016, vigente a partir de 28/1/2016. Evidência: constatação 479510 (peça 3, p. 14-16) ;
O detalhamento do débito apurado pelo Denasus consta da peça 3, p. 18-49. 
Diante das constatações o Denasus deu oportunidade de defesa aos responsáveis, em obediência aos princípios constitucionais que asseguram o direito ao contraditório e à ampla defesa, como demonstram as notificações expedidas em 18/7/2017 (peças 14, 17 e 19) , bem como Editais, publicados no D.O.U em 17/8/2017 (peças 16 e 21) . Conforme cita o Relatório de Auditoria nº 17677, os responsáveis apresentaram justificativas, as quais não lograram afastar as irregularidades apontadas.  
Superada a fase de defesa administrativa, foram emitidas notificações de cobrança pela Secretaria Executiva do FNS aos responsáveis, em ofícios emitidos em 17/9/2019 (peças 22, 24 e 27) , bem como Editais, publicados no D.O.U em 22/3/2021 (peças 26 e 29) . 
Assim, o motivo que levou à instauração da presente Tomada de Contas Especial está materializado por prejuízo causado pelo estabelecimento comercial Masterfarma Tijucas do Sul/Farmácia Beng Ltda. ao Programa Farmácia Popular do Brasil, no valor histórico de R$ 308.979,31, no período de 14/3/2013 a 17/2/2016, tendo em vista irregularidades que contrariaram as normas vigentes à época, especialmente a Portaria GM/MS nº 971/2012, vigente de 15/5/2012 a 27/1/2016, e Portaria GM/MS nº 111/2016, vigente a partir de 28/1/2016, frente às constatações apontadas no Relatório de Auditoria nº 17677 do Denasus (peça 3) e consolidadas na Matriz de Responsabilização acostada pelo órgão instaurador (peça 42) .
Com base no Relatório de Auditoria do Denasus e com fundamento na IN/TCU 71/2012, alterada pela IN/TCU 76/2016 e DN/TCU 155/2016, o Fundo Nacional de Saúde autorizou a instauração de Tomada de Contas Especial (peça 2) .
O Relatório Completo do Tomador de Contas Especial nº 1206/2021 (peça 43) registra a apuração dos fatos, a quantificação do dano e a identificação dos responsáveis, nos termos do art. 2º da IN TCU 71/2012.
Registra ainda que foi dada oportunidade de defesa aos responsáveis, conforme as notificações relacionadas no item "5" do relatório do tomador, expedidas visando a regularização das contas e o ressarcimento do dano (peça 43, p. 7-8) . 
Por fim, o tomador de contas concluiu pela responsabilização do estabelecimento comercial Masterfarma Tijucas do Sul/Farmácia Beng Ltda., solidariamente com o Sr. Emmanuel Roque Pavesi Spricigo e a Sra. Naria Inez Martins Lopes Pavesi Spricigo, quantificando-se o débito no valor de R$ 460.957,84, atualizado em 22/5/2021 (peça 43, p. 1) . A inscrição em conta de responsabilidade, no SIAFI, foi efetuada mediante a Nota de Lançamento de Sistema 2021NS046881, de 25/5/2021 (peça 44) .
Uma vez concluída a TCE no âmbito do Fundo Nacional de Saúde, esta foi remetida à Controladoria-Geral da União, a qual emitiu o Relatório de Auditoria nº 1206/2021 (peça 46) , que anui com as conclusões do Relatório de Auditoria nº 17677 do Denasus (peça 3) e do Relatório de Tomada de Contas Especial nº 1206/2021 (peça 43) . 
Diante disso, a Secretaria de Controle Interno certificou a irregularidade das contas (peça 47) , acompanhado do parecer do dirigente do órgão de controle interno (peça 48) , tendo o Ministro de Estado da Saúde registrado o conhecimento das conclusões daquele órgão de controle interno (peça 49) . 
Autuada no TCU em 15/7/2021, foi realizada Instrução Preliminar com proposta de citação (peça 52) do estabelecimento comercial Masterfarma Tijucas do Sul/Farmacia Beng Ltda. (CNPJ 11.460.092/0001-09) , do Sr. Emmanuel Roque Pavesi Spricigo (CPF XXX.199.499-XX) e da Sra. Naria Inez Martins Lopes Pavesi Spricigo (CPF XXX.083.019-XX) , a qual obteve parecer favorável da Subunidade (peça 53) e da Unidade (peça 54) . 
Os responsáveis foram citados por meio dos seguintes expedientes:
	Natureza
	Comunicação 
	Data de expedição
	Peça
	Destinatário
	Origem do endereço
	Data da ciência ou motivo da devolução
	Peça da ciência
	Peça da Resposta

	Citação
	Ofício 35385/2022-Seproc
	16/08/2022
	70
	Farmacia Beng Ltda
	TSE
	22/08/2022
	72
	Não houve

	Citação
	Ofício 35386/2022-Seproc
	16/08/2022
	69
	Emmanuel Roque Pavesi Spricigo
	Renach
	22/08/2022
	74
	Não houve

	Citação
	Ofício 35388/2022-Seproc
	16/08/2022
	67
	Naria Inez Martins Lopes Pavesi Spricigo
	TSE
	22/08/2022
	73
	Não houve

Transcorrido o prazo regimental, os responsáveis Masterfarma Tijucas do Sul/Farmacia Beng Ltda., Emmanuel Roque Pavesi Spricigo e Naria Inez Martins Lopes Pavesi Spricigo permaneceram silentes, devendo ser considerados revéis, nos termos do art. 12, §3º, da Lei 8.443/1992.
ANÁLISE DA PRESCRIÇÃO DAS PRETENSÕES PUNITIVA E DE RESSARCIMENTO
O instituto da prescrição nos processos do TCU, que, conforme disposto no Acórdão 374/2017-TCU-Plenário (rel. Min. Bruno Dantas) , obedecia ao art. 37, § 5º, da Constituição Federal, no que tange ao ressarcimento do prejuízo, e ao art. 205 da Lei 10.406/2002 (Código Civil) , no que se refere à pretensão punitiva, passou, com a publicação da Resolução TCU nº 344, de 11/10/2022, que regulamentou as decisões proferidas pelo Supremo Tribunal Federal no âmbito do Recurso Extraordinário nº  636.886 (tema 899 da Repercussão Geral) e na Ação Direta de Inconstitucionalidade nº  5509, a observar o disposto na Lei 9.873, de 23 de novembro de 1999.
Dessa forma, a pretensão de ressarcimento, antes considerada imprescritível, e a pretensão punitiva, que prescrevia em 10 anos, passaram a prescrever em cinco anos, na forma estabelecida pela Resolução TCU nº 344/2022:
 (...) 
Do Prazo de Prescrição
Art. 2º Prescrevem em cinco anos as pretensões punitiva e de ressarcimento, contados dos termos iniciais indicados no artigo 4°, conforme cada caso.  
 (...) 
Do Termo Inicial
Art. 4° O prazo de prescrição será contado:
I - da data em que as contas deveriam ter sido prestadas, no caso de omissão de prestação de contas;
II - da data da apresentação da prestação de contas ao órgão competente para a sua análise inicial;
III - do recebimento da denúncia ou da representação pelo Tribunal ou pelos órgãos de controle interno, quanto às apurações decorrentes de processos dessa natureza;
IV - da data do conhecimento da irregularidade ou do dano, quando constatados em fiscalização realizada pelo Tribunal, pelos órgãos de controle interno ou pelo próprio órgão ou entidade da Administração Pública onde ocorrer a irregularidade;
V - do dia em que tiver cessado a permanência ou a continuidade, no caso de irregularidade permanente ou continuada.
Das Causas Interruptivas da Prescrição
Art. 5º A prescrição se interrompe:
I - pela notificação, oitiva, citação ou audiência do responsável, inclusive por edital; 
II - por qualquer ato inequívoco de apuração do fato;
III - por qualquer ato inequívoco de tentativa de solução conciliatória; 
IV - pela decisão condenatória recorrível.
§ 1° A prescrição pode se interromper mais de uma vez por causas distintas ou por uma mesma causa desde que, por sua natureza, seja repetível no curso do processo.
§ 2° Interrompida a prescrição, começa a correr novo prazo a partir do ato interruptivo.
§ 3º Não interrompem a prescrição o pedido e concessão de vista dos autos, emissão de certidões, prestação de informações, juntada de procuração ou subestabelecimento e outros atos de instrução processual de mero seguimento do curso das apurações.
Na hipótese em exame, o termo inicial da contagem do prazo prescricional é a data do conhecimento das irregularidades, constatadas no âmbito da auditoria nº 17677 do Denasus, realizada entre 29/5/2017 e 2/6/2017 (art. 4º, inciso IV) . Ademais, verificam-se nos autos as seguintes causas interruptivas da prescrição:
notificações de cobrança, expedidas em 17/9/2019 (peças 22, 24 e 27) , entregue à Farmácia Beng Ltda. em 1/10/2019 (peça 23) , bem como publicação de edital para o Sr. Emmanuel Roque Pavesi Spricigo e para a Sra. Naria Inez Martins Lopes Pavesi Spricigo, em 22/3/2021 (peças 26 e 29) ;
despacho de instauração da TCE, emitido em 18/5/2021 (peça 2) ;
emissão do Relatório do Tomador de Contas Especial nº 1206/2021, em 8/6/2021 (peça 43) ;
autuação da Tomada de Contas Especial no âmbito do Tribunal de Contas da União, em 15/7/2021;
citações, realizadas no âmbito do TCU, entregues em 22/8/2022 (peças 72-74) .
Ao se analisar o termo inicial da contagem do prazo, bem como a sequência de eventos processuais indicados no item anterior, os quais têm o condão de interromper o prazo prescricional e iniciar a contagem de novo prazo, conclui-se que não houve o transcurso do prazo de cinco anos entre cada evento processual e o seguinte, não tendo ocorrido, portanto, a prescrição das pretensões sancionatória e ressarcitória.
Avaliação da Prescrição Intercorrente
Com relação à prescrição intercorrente, a Resolução TCU nº 344/2022, estabelece que:
Art. 8º Incide a prescrição intercorrente se o processo ficar paralisado por mais de três anos, pendente de julgamento ou despacho, sem prejuízo da responsabilidade funcional decorrente da paralisação, se for o caso. 
§ 1° A prescrição intercorrente interrompe-se por qualquer ato que evidencie o andamento regular do processo, excetuando-se pedido e concessão de vista dos autos, emissão de certidões, prestação de informações, juntada de procuração ou subestabelecimento e outros atos que não interfiram de modo relevante no curso das apurações.
§ 2° As causas suspensivas e interruptivas da prescrição principal também suspendem ou interrompem a prescrição intercorrente.
Levando-se em consideração os eventos processuais interruptivos da fluência do prazo prescricional listados no tópico anterior, assim como os demais atos que, embora não interrompam a fluência, evidenciam o regular andamento do processo, verifica-se que não houve a paralização do processo por mais de três anos e, consequentemente, não ocorreu a prescrição intercorrente.
ANÁLISE DOS PRESSUPOSTOS DE PROCEDIBILIDADE DA IN/TCU 71/2012
Viabilidade do Exercício do Contraditório e Ampla Defesa
Verifica-se que não há prejuízo ao contraditório e à ampla defesa, uma vez que não houve o transcurso de mais de dez anos desde o fato gerador sem que tenha havido a notificação dos responsáveis pela autoridade administrativa federal competente (art. 6º, inciso II, c/c art. 19 da IN/TCU 71/2012, modificada pela IN/TCU 76/2016) , pois os recursos transferidos e as despesas impugnadas referem-se aos exercícios de 2013 a 2016, e os responsáveis foram notificados sobre as irregularidades pela autoridade administrativa competente em 18/7/2017 (peças 14, 17 e 19) , bem como Editais, publicados no D.O.U em 17/8/2017 (peças 16 e 21) .
Valor de Constituição da TCE
Verifica-se, também, que o valor atualizado do débito apurado (sem juros) em 1/1/2017 é de R$ 355.996,36, portanto superior ao limite mínimo de R$ 100.000,00, na forma estabelecida pelos art. 6º, inciso I, e art. 19 da IN/TCU 71/2012, modificada pela IN/TCU 76/2016.
VERIFICAÇÃO DA EXISTÊNCIA DE OUTROS DÉBITOS
Em atenção ao comando contido no item 9.4 do Acórdão 1772/2017-TCU-Plenário (Relator Ministro-Substituto Augusto Sherman) , e em atendimento ao disposto no art. 6º, § 1º, da Instrução Normativa TCU 71/2012, informa-se que não foi constatada a existência de outros débitos imputáveis aos responsáveis arrolados nestes autos em demais processos em tramitação no Tribunal. 
EXAME TÉCNICO
Esgotamento da via administrativa do Ministério da Saúde para ressarcimento do dano
Preliminarmente, oportuno consignar que, nos termos do art. 23, § 1º, do Decreto 7.827/2012, que regulamenta a Lei Complementar 141/2012, e item 9.3.5.2 do Acórdão 1072/2017-TCU-Plenário (Relator Ministro Bruno Dantas) , foram esgotadas, na via administrativa de controle interno do Ministério da Saúde, as medidas para ressarcimento do dano, conforme notificações aos responsáveis em 17/9/2019 (peças 22, 24 e 27) , bem como Editais, publicados no D.O.U em 22/3/2021 (peças 26 e 29) .
Caracterização das irregularidades geradoras do dano ao erário
Extrai-se da situação sintetizada na seção "histórico" desta instrução que o tomador de contas identificou como ilícito gerador do dano a seguinte irregularidade, que teria ocasionado um prejuízo de R$ 308.979,31:
0. Irregularidades nas dispensações e/ou na documentação comprobatória de dispensações de medicamentos do Programa Farmácia Popular do Brasil, caracterizadas por:
 Ocorrência 1: registro de dispensação de medicamentos sem notas fiscais que comprovem a aquisição;
Dispositivos violados: arts. 23, 39 e 40 da Portaria GM/MS nº 971/2012, vigente de 15/5/2012 a 27/1/2016; e arts. 21, 36 e 37 da Portaria GM/MS nº 111/2016, vigente a partir de 28/1/2016;
Responsáveis: Masterfarma Tijucas do Sul/Farmacia Beng Ltda., Sr. Emmanuel Roque Pavesi Spricigo, sócio administrador, no período de 10/2/2012 a 8/6/2020, e Sra. Naria Inez Martins Lopes Pavesi Spricigo, sócia administradora, no período de 5/1/2010 a 8/6/2020;
Conduta: não apresentar nota fiscal que comprove a compra e a existência em estoque dos medicamentos dispensados e/ou apresentar nota fiscal com código de barras (EAN) do medicamento adquirido divergente do dispensado;
Evidência:  Constatações 479505, 479507, 479508 e 479509 do Relatório de Auditoria nº 17677 do Denasus (peça 3, p. 7-14) ;
 Ocorrência 2: não apresentar cópia do cupom fiscal, cupom vinculado e/ou receitas médicas solicitados;
Dispositivos violados: arts. 21, 22, 23, 39 e 40 da Portaria GM/MS nº 971/2012, vigente de 15/5/2012 a 27/1/2016; e arts. 20, 21, 22, 36 e 37 da Portaria GM/MS nº 111/2016, vigente a partir de 28/1/2016;
Responsáveis: Masterfarma Tijucas do Sul/Farmacia Beng Ltda., Sr. Emmanuel Roque Pavesi Spricigo, sócio administrador, no período de 10/2/2012 a 8/6/2020, e Sra. Naria Inez Martins Lopes Pavesi Spricigo, sócia administradora, no período de 5/1/2010 a 8/6/2020;
Conduta: não apresentar as cópias do cupom fiscal, cupom vinculado e/ou receitas médicas solicitados, os quais atestam a legalidade das dispensações realizadas;
Evidência: Constatação 479510 do Relatório de Auditoria nº 17677 do Denasus (peça 3, p. 14-16) .
Responsabilização da Pessoa Física dos Sócios e Dirigentes dos Estabelecimentos Comerciais e Individualização das Condutas
Devido ao caráter convenial conferido à relação entre o poder público e o particular no âmbito do Programa Farmácia Popular do Brasil, conforme claramente explicitado nas Portarias que o regem, a jurisprudência do TCU tem se solidificado no sentido de que sejam responsabilizados, além da pessoa jurídica, também seus administradores, pessoalmente, a comprovar a regular aplicação dos recursos públicos desse programa submetidos às suas decisões. Nesse diapasão, acerca das irregularidades constatadas na execução do PFPB, julgados recentes do TCU, a exemplo dos Acórdãos 3796/2020-TCU-Primeira Câmara (Relator Ministro Vital do Rêgo) , 2395/2020-TCU-Primeira Câmara (Relator Ministro-Substituto Weder de Oliveira) , e 2386/2020-TCU-Primeira Câmara (Relator Ministro Augusto Sherman) , têm responsabilizado a pessoa jurídica da farmácia/drogaria credenciada em solidariedade com a pessoa física dos seus administradores, não pelo instituto da desconsideração da personalidade jurídica, mas pela obrigação de prestar contas decorrente da natureza convenial da relação jurídica estabelecida. 
Sobre o assunto é claro o voto condutor do Acórdão 5259/2018-TCU-Primeira Câmara, (Relator Ministro Vital do Rêgo) :
Com relação à matéria de fato, como bem ressaltou o MPTCU, a norma que instituiu o PFPB (art. 2º, inciso II, da Portaria 184/2011, sucedido pelo art. 2º, inciso II, Portaria 111/2016) atribuiu ao programa, expressamente, a natureza de convênio, por meio do qual é outorgado ao particular (farmácia ou drogaria integrante da rede privada) a gestão de recursos públicos. Assim, ao assumir voluntariamente o múnus público de gestão de recursos do PFPB, o particular se submete à obrigação de prestar contas, conforme disposto no artigo 70, parágrafo único, da Constituição, e, eventual responsabilização em caso de mau uso dos recursos geridos, consoante dispõe o artigo 71, inciso II, da CF/1988.
Nesse contexto, compartilho o entendimento do MPTCU, no sentido de que, ao se considerar a gestão de recursos públicos no âmbito de uma pessoa jurídica de direito privado, as decisões das pessoas naturais administradoras dessa pessoa jurídica determinam a destinação a ser dada àqueles recursos públicos. Isso faz com que, além da pessoa jurídica, também seus administradores sejam obrigados, pessoalmente, a comprovar a regular aplicação dos recursos públicos submetidos às suas decisões, a exemplo do que deliberou esta Corte no Acórdão 8969/2016-TCU-Segunda Câmara (Relator Ministro Raimundo Carreiro) .
Dessa forma, nos casos em que o estabelecimento comercial farmacêutico é uma sociedade limitada (Ltda.) , devem ser chamados aos autos a pessoa jurídica em solidariedade com as pessoas físicas dos sócios administradores, com suas responsabilidades restritas aos períodos de administração. 
O caso concreto tratado nesta TCE envolve o estabelecimento comercial Masterfarma Tijucas do Sul/Farmacia Beng Ltda. (CNPJ 11.460.092/0001-09) , constituído sob a natureza jurídica de sociedade limitada, devendo assim serem responsabilizados também os seus sócios administradores constantes do quadro societário à época das ocorrências, conforme se verifica no Contrato Social (peças 6-11) , a saber: 
Sr. Emmanuel Roque Pavesi Spricigo (CPF XXX.199.499-XX) , sócio administrador, no período de 10/2/2012 a 8/6/2020; e 
Sra. Naria Inez Martins Lopes Pavesi Spricigo (CPF XXX.083.019-XX) , sócia administradora, no período de 5/1/2010 a 8/6/2020.
Considerando os ilícitos acima identificados, a imputação de responsabilidade atende aos pressupostos estabelecidos na jurisprudência desta Corte de Contas. Com efeito, há elementos para individualizar as condutas, o nexo de causalidade entre estas e as irregularidades geradoras do dano, bem como está caracterizada a atuação, no mínimo culposa, dos responsáveis, conforme resumido na matriz de responsabilização anexa a esta instrução e demonstrado na descrição das ocorrências listadas no tópico retro "Caracterização das irregularidades geradoras do dano ao erário".
Encontram-se, dessa forma, elementos probatórios nos autos que autorizam a responsabilização do estabelecimento comercial Masterfarma Tijucas do Sul/Farmacia Beng Ltda., do Sr. Emmanuel Roque Pavesi Spricigo, na condição de sócio administrador, e da Sra. Naria Inez Martins Lopes Pavesi Spricigo, na condição de sócia administradora. 
Na seara do Direito Financeiro é cediço que cabe ao responsável demonstrar, por meio da documentação exigida nos normativos do PFPB, a boa e regular aplicação dos recursos públicos federais geridos no âmbito do referido programa, ainda que tais recursos financeiros lhes tenham sido repassados posteriormente à dispensação dos medicamentos, pois fora feito com base nas informações prestadas pelo estabelecimento comercial farmacêutico à luz das exigências previamente estabelecidas e aceitas pelo ente privado. 
Cabia às pessoas aqui responsabilizadas comprovar, por meio de documentos hábeis (notas fiscais de entrada, receitas médicas, cupons vinculados, cupons fiscais etc.) , que as dispensações de medicamentos respeitaram os normativos do programa.
Citações
Em cumprimento ao Despacho do Secretário da Secex-TCE (peça 54) , foi promovida a citação dos responsáveis por meio dos seguintes expedientes:
	Natureza
	Comunicação 
	Data de expedição
	Peça
	Destinatário
	Origem do endereço
	Data da ciência ou motivo da devolução
	Peça da ciência
	Peça da Resposta

	Citação
	Ofício 35385/2022-Seproc
	16/08/2022
	70
	Farmacia Beng Ltda
	TSE
	22/08/2022
	72
	Não houve

	Citação
	Ofício 35386/2022-Seproc
	16/08/2022
	69
	Emmanuel Roque Pavesi Spricigo
	Renach
	22/08/2022
	74
	Não houve

	Citação
	Ofício 35388/2022-Seproc
	16/08/2022
	67
	Naria Inez Martins Lopes Pavesi Spricigo
	TSE
	22/08/2022
	73
	Não houve

Da validade das notificações:
Preliminarmente, cumpre tecer breves considerações sobre a forma como são realizadas as comunicações processuais no TCU. A esse respeito, destacam-se o art. 179, do Regimento Interno do TCU (Resolução 155, de 4/12/2002) e o art. 4º, inciso III, § 1º, da Resolução TCU 170, de 30 de junho de 2004, in verbis:
Art. 179. A citação, a audiência ou a notificação, bem como a comunicação de diligência, farse-ão:
I - mediante ciência da parte, efetivada por servidor designado, por meio eletrônico, fac-símile, telegrama ou qualquer outra forma, desde que fique confirmada inequivocamente a entrega da comunicação ao destinatário;
II - mediante carta registrada, com aviso de recebimento que comprove a entrega no endereço do destinatário;
III - por edital publicado no Diário Oficial da União, quando o seu destinatário não for localizado
 (...) 
Art. 3º As comunicações serão dirigidas ao responsável, ou ao interessado, ou ao dirigente de órgão ou entidade, ou ao representante legal ou ao procurador constituído nos autos, com poderes expressos no mandato para esse fim, por meio de:
I - correio eletrônico, fac-símile ou telegrama;
II - servidor designado;
III - carta registrada, com aviso de recebimento;
IV - edital publicado no Diário Oficial da União, quando o seu destinatário não for localizado, nas hipóteses em que seja necessário o exercício de defesa.
Art. 4º. Consideram-se entregues as comunicações:
I - efetivadas conforme disposto nos incisos I e II do artigo anterior, mediante confirmação da ciência do destinatário;
II - realizadas na forma prevista no inciso III do artigo anterior, com o retorno do aviso de recebimento, entregue comprovadamente no endereço do destinatário;
III - na data de publicação do edital no Diário Oficial da União, quando realizadas na forma prevista no inciso IV do artigo anterior.
§ 1º O endereço do destinatário deverá ser previamente confirmado mediante consulta aos sistemas disponíveis ao Tribunal ou a outros meios de informação, a qual deverá ser juntada ao respectivo processo.
 (...) 
Bem se vê, portanto, que a validade da citação via postal não depende de que o aviso de recebimento seja assinado pelo próprio destinatário da comunicação, o que dispensa, no caso em tela, a entrega do AR em "mãos próprias". A exigência da norma é no sentido de o Tribunal verificar se a correspondência foi entregue no endereço correto, residindo aqui a necessidade de certeza inequívoca. 
Não é outra a orientação da jurisprudência do TCU, conforme se verifica dos julgados a seguir transcritos:
São válidas as comunicações processuais entregues, mediante carta registrada, no endereço correto do responsável, não havendo necessidade de que o recebimento seja feito por ele próprio (Acórdão 3648/2013-TCU-Segunda Câmara, Relator Ministro JOSÉ JORGE) ;
É prescindível a entrega pessoal das comunicações pelo TCU, razão pela qual não há necessidade de que o aviso de recebimento seja assinado pelo próprio destinatário. Entregandose a correspondência no endereço correto do destinatário, presume-se o recebimento da citação. (Acórdão 1019/2008-TCU-Plenário, Relator Ministro BENJAMIN ZYMLER) ;
As comunicações do TCU, inclusive as citações, deverão ser realizadas mediante Aviso de Recebimento - AR, via Empresa Brasileira de Correios e Telégrafos, bastando para sua validade que se demonstre que a correspondência foi entregue no endereço correto. (Acórdão 1526/2007-TCU-Plenário, Relator Ministro AROLDO CEDRAZ) .
A validade do critério de comunicação processual do TCU foi referendada pelo Supremo Tribunal Federal, nos termos do julgamento do MS-AgR 25.816/DF, por meio do qual se afirmou a desnecessidade da ciência pessoal do interessado, entendendo-se suficiente a comprovação da entrega do "AR" no endereço do destinatário:
Ementa: agravo regimental. Mandado de segurança. Desnecessidade de intimação pessoal das decisões do tribunal de contas da união. art. 179 do regimento interno do TCU. Intimação do ato impugnado por carta registrada, iniciado o prazo do art. 18 da lei nº 1.533/51 da data constante do aviso de recebimento. Decadência reconhecida. Agravo improvido.
O envio de carta registrada com aviso de recebimento está expressamente enumerado entre os meios de comunicação de que dispõe o Tribunal de Contas da União para proceder às suas intimações.
O inciso II do art. 179 do Regimento Interno do TCU é claro ao exigir apenas a comprovação da entrega no endereço do destinatário, bastando o aviso de recebimento simples. 
No caso vertente, a citação dos responsáveis se deu em endereços provenientes das bases de dados da Receita Federal, do TSE e do Renach, conforme pesquisas de endereço constantes das peças 64-66 e 78. A entrega dos ofícios citatórios nesses endereços restou comprovada, conforme avisos de recebimento constantes das peças 72-74. 
Da revelia dos responsáveis
Transcorrido o prazo regimental fixado e mantendo-se inertes os aludidos responsáveis, impõe-se que sejam considerados revéis, dando-se prosseguimento ao processo, de acordo com o art. 12, § 3º, da Lei 8.443/1992.
Nos processos do TCU, a revelia não leva à presunção de que seriam verdadeiras todas as imputações levantadas contra os responsáveis, diferentemente do que ocorre no processo civil, em que a revelia do réu opera a presunção da verdade dos fatos narrados pelo autor (Acórdão 1009/2018-TCU-Plenário, Relator Ministro Bruno Dantas; 2369/2013-TCU-Plenário, Relator Ministro Benjamin Zymler; e 2449/2013-TCU-Plenário, Relator Ministro Benjamin Zymler) . Dessa forma, a avaliação da responsabilidade do agente não pode prescindir da prova existente no processo ou para ele carreada. 
Ao não apresentar sua defesa, os responsáveis deixaram de produzir prova da regular aplicação dos recursos sob sua responsabilidade, em afronta às normas que impõem aos gestores públicos a obrigação legal de, sempre que demandados pelos órgãos de controle, apresentar os documentos que demonstrem a correta utilização das verbas públicas, a exemplo do contido no art. 93 do Decreto-Lei 200/1967: "Quem quer que utilize dinheiros públicos terá de justificar seu bom e regular emprego na conformidade das leis, regulamentos e normas emanadas das autoridades administrativas competentes." 
Mesmo as alegações de defesa não sendo apresentadas, considerando o princípio da verdade real que rege esta Corte, procurou-se buscar, em manifestações dos responsáveis na fase interna desta Tomada de Contas Especial, se havia algum argumento que pudesse ser aproveitado a seu favor. Entretanto, as justificativas apresentadas já foram analisadas, conforme Relatório de Auditoria nº 17677 do Denasus (peça 3) .
Em se tratando de processo em que as partes interessadas não se manifestaram acerca das irregularidades imputadas, não há elementos para que se possa efetivamente aferir e reconhecer a ocorrência de boa-fé na conduta dos responsáveis, podendo este Tribunal, desde logo, proferir o julgamento de mérito pela irregularidade das contas, conforme os termos dos §§ 2º e 6º do art. 202 do Regimento Interno do TCU. (Acórdão 2064/2011-TCU-Primeira Câmara, Relator Ministro Ubiratan Aguiar; 6.182/2011-TCU-Primeira Câmara, Relator Ministro-Substituto Weder de Oliveira; 4.072/2010-TCU-Primeira Câmara, Relator Ministro Valmir Campelo; 1.189/2009-TCU-Primeira Câmara, Relator Ministro-Substituto Marcos Bemquerer; 731/2008-TCU-Plenário, Relator Ministro Aroldo Cedraz) .
Dessa forma, os responsáveis Masterfarma Tijucas do Sul/Farmacia Beng Ltda., Emmanuel Roque Pavesi Spricigo e Naria Inez Martins Lopes Pavesi Spricigo devem ser considerados revéis, nos termos do art. 12, §3º, da Lei 8.443/1992, devendo suas contas serem julgadas irregulares, condenando-os solidariamente ao débito apurado e aplicando-lhes a multa prevista no art. 57 da Lei 8.443/1992.
Culpabilidade
No âmbito do TCU, é considerado de boa-fé o responsável que, embora tenha concorrido para o dano ao erário ou outra irregularidade, seguiu as normas pertinentes, os preceitos e os princípios do direito. A análise, portanto, é feita sob o ponto de vista objetivo, sem que seja necessária a comprovação de má-fé (dolo) , mas apenas da ausência de boa-fé objetiva (Acórdão 7936/2018-TCU-Segunda Câmara, Relator Ministro-Substituto Augusto Sherman) .
Dessa forma, não é possível atestar a boa-fé dos responsáveis, já que o dano decorreu justamente do descumprimento das normas e princípios do Programa Farmácia Popular do Brasil - PFPB. É possível afirmar que os responsáveis tinham consciência da ilicitude dos atos, haja vista terem assinado termo de adesão no qual requereram a habilitação nas condições estabelecidas pela Portaria que rege o Programa, da qual declararam expressamente estar cientes de todo o conteúdo e exigências, tal como a de possuir pessoal treinado para atuar no PFPB, tendo aceitado e se comprometido a cumprir.
CONCLUSÃO
Em face da análise promovida na seção "Exame Técnico", verifica-se que os responsáveis Masterfarma Tijucas do Sul/Farmacia Beng Ltda., Emmanuel Roque Pavesi Spricigo e Naria Inez Martins Lopes Pavesi Spricigo não lograram comprovar a boa e regular aplicação dos recursos e, instados a se manifestar, optaram pelo silêncio, configurando a revelia, nos termos do §3º, do art. 12, da Lei 8.443/1992. Ademais, inexistem nos autos elementos que demonstrem a boa-fé dos responsáveis ou a ocorrência de outras excludentes de culpabilidade.
Tendo em vista que não constam dos autos elementos que permitam reconhecer a boa-fé dos responsáveis, sugere-se que as suas contas sejam julgadas irregulares, nos termos do art. 202, § 6º, do Regimento Interno do TCU, com a imputação do débito atualizado monetariamente e acrescido de juros de mora, nos termos do art. 202, §1º do Regimento Interno do TCU, descontado o valor eventualmente recolhido, com a aplicação da multa prevista no art. 57 da Lei 8.443/1992.
PROPOSTA DE ENCAMINHAMENTO
Diante do exposto, submetem-se os autos à consideração superior, propondo:
considerar revéis, para todos os efeitos, o estabelecimento comercial Masterfarma Tijucas do Sul/Farmacia Beng Ltda. (CNPJ 11.460.092/0001-09) , o Sr. Emmanuel Roque Pavesi Spricigo (CPF XXX.199.499-XX) e a Sra. Naria Inez Martins Lopes Pavesi Spricigo (CPF XXX.083.019-XX) , dando-se prosseguimento ao processo, nos termos do art. 12, § 3º, da Lei 8.443/1992 c/c o art. 202, § 8º, do RI/TCU;
com fundamento nos arts. 1º, inciso I, 16, inciso III, alíneas "b" e "c" da Lei 8.443/1992 c/c os arts. 19 e 23, inciso III, da mesma Lei, e com arts. 1º, inciso I, 209, inciso II e III, 210 e 214, inciso III, do Regimento Interno, que sejam julgadas irregulares as contas do estabelecimento comercial Masterfarma Tijucas do Sul/Farmacia Beng Ltda. (CNPJ 11.460.092/0001-09) , do Sr. Emmanuel Roque Pavesi Spricigo (CPF XXX.199.499-XX) e da Sra. Naria Inez Martins Lopes Pavesi Spricigo (CPF XXX.083.019-XX) , e condená-los, solidariamente, ao pagamento das quantias a seguir especificadas, com a fixação do prazo de quinze dias, a contar das notificações, para comprovarem, perante o Tribunal (art. 214, inciso III, alínea "a", do Regimento Interno) , o recolhimento das dívidas aos cofres do Fundo Nacional de Saúde, atualizadas monetariamente e acrescidas dos juros de mora, calculados a partir das datas discriminadas, até a data dos recolhimentos, na forma prevista na legislação em vigor, abatendo-se, na oportunidade, os valores já ressarcidos:
	DATA DA OCORRÊNCIA
	VALOR ORIGINAL
 (R$) 

	14/03/2013
	         33,60 

	08/04/2013
	         76,80 

	31/05/2013
	         11,70 

	31/05/2013
	           9,60 

	31/05/2013
	         13,77 

	04/06/2013
	         34,40 

	01/07/2013
	         13,77 

	02/07/2013
	      586,40 

	02/07/2013
	         11,70 

	26/07/2013
	         41,31 

	29/07/2013
	   1.573,20 

	29/07/2013
	         11,70 

	30/08/2013
	   2.853,00 

	30/08/2013
	         41,31 

	30/08/2013
	         23,40 

	01/10/2013
	   3.005,10 

	02/10/2013
	      732,24 

	12/11/2013
	      966,33 

	12/11/2013
	   3.389,70 

	06/12/2013
	   4.481,60 

	06/12/2013
	   1.453,14 

	06/12/2013
	           5,70 

	30/12/2013
	   4.403,10 

	30/12/2013
	           5,70 

	30/12/2013
	   2.014,47 

	07/02/2014
	   4.931,00 

	07/02/2014
	           5,70 

	28/02/2014
	   3.922,02 

	28/02/2014
	   2.905,70 

	28/02/2014
	   2.324,70 

	16/04/2014
	   3.004,00 

	16/04/2014
	   2.987,28 

	16/04/2014
	           5,70 

	12/05/2014
	   2.886,00 

	12/05/2014
	   2.696,49 

	30/05/2014
	   3.726,80 

	30/05/2014
	   3.232,71 

	07/07/2014
	   3.449,79 

	07/07/2014
	   3.947,40 

	31/07/2014
	   4.304,80 

	31/07/2014
	           5,70 

	01/08/2014
	   3.451,41 

	01/09/2014
	   4.348,60 

	09/09/2014
	   3.409,29 

	09/09/2014
	         13,77 

	01/10/2014
	   5.271,40 

	01/10/2014
	           7,30 

	02/10/2014
	   3.902,58 

	03/11/2014
	   6.398,90 

	03/11/2014
	   4.319,73 

	03/11/2014
	           1,60 

	28/11/2014
	   4.961,25 

	01/12/2014
	   6.986,90 

	01/12/2014
	           1,60 

	14/01/2015
	   4.556,25 

	14/01/2015
	   6.614,80 

	14/01/2015
	           1,60 

	09/02/2015
	   7.242,60 

	09/02/2015
	   5.401,08 

	09/02/2015
	           1,60 

	03/03/2015
	   6.177,87 

	03/03/2015
	   8.849,40 

	03/03/2015
	           3,20 

	02/04/2015
	   7.627,80 

	02/04/2015
	   5.494,23 

	02/04/2015
	           1,60 

	05/05/2015
	   7.129,62 

	05/05/2015
	   9.939,60 

	05/05/2015
	           3,20 

	12/06/2015
	   9.296,50 

	12/06/2015
	           1,60 

	15/06/2015
	   7.051,05 

	03/07/2015
	   8.050,10 

	03/07/2015
	           1,60 

	06/07/2015
	   6.122,79 

	05/08/2015
	   7.934,10 

	05/08/2015
	           1,60 

	06/08/2015
	   6.136,56 

	31/08/2015
	   9.497,80 

	31/08/2015
	   7.365,33 

	14/10/2015
	   8.665,60 

	14/10/2015
	   5.853,87 

	14/10/2015
	           1,60 

	30/10/2015
	   5.423,76 

	30/10/2015
	   8.946,40 

	18/12/2015
	   9.169,40 

	18/12/2015
	   5.824,71 

	21/01/2016
	   7.190,80 

	21/01/2016
	   3.950,37 

	17/02/2016
	   3.682,26 

	17/02/2016
	   6.564,20 

aplicar ao estabelecimento comercial Masterfarma Tijucas do Sul/Farmacia Beng Ltda. (CNPJ 11.460.092/0001-09) , ao Sr. Emmanuel Roque Pavesi Spricigo (CPF XXX.199.499-XX) e à Sra. Naria Inez Martins Lopes Pavesi Spricigo (CPF XXX.083.019-XX) , individualmente, a multa prevista no art. 57 da Lei 8.443/1992 c/c o art. 267 do Regimento Interno, com a fixação do prazo de quinze dias, a contar das notificações, para comprovarem, perante o Tribunal (art. 214, inciso III, alínea "a", do Regimento Interno) , o recolhimento das dívidas aos cofres do Tesouro Nacional, atualizadas monetariamente desde a data do Acórdão até a dos efetivos recolhimentos, se forem pagas após o vencimento, na forma da legislação em vigor;
autorizar, desde logo, nos termos do art. 28, inciso II, da Lei 8.443/1992, a cobrança judicial das dívidas, caso não atendidas as notificações;
enviar cópia do Acórdão que vier a ser prolatado à Procuradoria da República no Estado do Paraná, nos termos do § 3º do art. 16 da Lei 8.443/1992, c/c o § 7º do art. 209 do Regimento Interno do TCU, para adoção das medidas cabíveis, e ao Fundo Nacional de Saúde e aos responsáveis, para ciência, e informar-lhes que a deliberação, acompanhada do Relatório e do Voto que a fundamenta, está disponível para a consulta no endereço www.tcu.gov.br/acordaos, além de esclarecer que, caso requerido, o TCU poderá fornecer sem custos as correspondentes cópias, de forma impressa;
informar à Procuradoria da República no Estado do Paraná que, nos termos do parágrafo único do art. 62 da Resolução TCU 259/2014, os procuradores e membros do Ministério Público credenciados nesta Corte podem acessar os presentes autos de forma eletrônica e automática, ressalvados apenas os casos de eventuais peças classificadas como sigilosas, as quais requerem solicitação formal."
É o Relatório.

não há.

Subprocurador-Geral Paulo Soares Bugarin.

TOMADA DE CONTAS ESPECIAL. PROGRAMA FARMÁCIA POPULAR. IRREGULARIDADES NA APLICAÇÃO DOS RECURSOS DO PROGRAMA. RESPONSABILIZAÇÃO DA EMPRESA E DE SEUS SÓCIOS-ADMINISTRADORES. CITAÇÃO. REVELIA. IRREGULARIDADE DAS CONTAS DOS RESPONSÁVEIS. DÉBITO. MULTA.

TOMADA DE CONTAS ESPECIAL (TCE)

Secretaria de Controle Externo de Tomada de Contas Especial (SecexTCE).

A presente tomada de contas especial (TCE) foi instaurada em desfavor do estabelecimento comercial Masterfarma Tijucas do Sul/Farmácia Beng Ltda., solidariamente com os Srs. Emmanuel Roque Pavesi Spricigo e Naria Inez Martins Lopes Pavesi Spricigo, na qualidade de administradores da empresa, em razão da aplicação irregular dos recursos do Sistema Único de Saúde (SUS) no âmbito do Programa Farmácia Popular do Brasil - Aqui Tem Farmácia Popular (PFPB) , no período de 14/3/2013 a 17/2/2016.
As irregularidades na execução do programa, pelo referido estabelecimento comercial, foram constatadas em auditoria do Denasus, que apontou prejuízo no valor histórico de R$ 308.979,31, em razão dos seguintes fatos: (i) registro de dispensação de medicamentos sem notas fiscais que comprovem a aquisição; e (ii) não apresentação de cópia do cupom fiscal, cupom vinculado e/ou receitas médicas solicitados. Tais impropriedades contrariaram diversos atos normativos expedidos pelo Ministério da Saúde que regulamentam o Programa Farmácia Popular, nos termos indicados no relatório que fundamenta esta deliberação.
Para fins elucidativos, destaco que, ao realizar uma dispensação no âmbito do Programa Farmácia Popular do Brasil, o estabelecimento insere todos os dados requeridos no sistema informatizado e recebe a autorização para dispensação do medicamento, bem como o valor que será subsidiado pelo Fundo Nacional da Saúde (FNS) e o valor remanescente que, se existir, deverá ser pago pelo cliente. Com a conclusão da operação, no mês seguinte, a empresa recebe automaticamente em sua conta bancária o valor referente à parte subsidiada pelo fundo.
A participação no PFPB se dá por meio de adesão voluntária, de forma que as farmácias e drogarias interessadas devem atender aos critérios previstos nas portarias que o regulamentam.
Qualquer irregularidade praticada pelo estabelecimento comercial em relação às notas fiscais de aquisição dos medicamentos e/ou correlatos do programa junto aos fornecedores, aos cupons fiscais de venda, aos cupons vinculados assinados pelos clientes e às respectivas receitas médicas gera a obrigação de ressarcimento de valores.
No âmbito deste Tribunal, a responsabilização recaiu sobre a pessoa jurídica e a pessoa física de seus dirigentes, haja vista a natureza jurídica da empresa e o caráter convenial conferido à relação entre o poder público e o particular, no bojo do programa em exame, conforme jurisprudência pacífica deste Tribunal (Acórdãos 3.796/2020-1ª Câmara, 2.395/20201ª Câmara e 2.386/20201ª Câmara, dentre outros) .
Regularmente citados pelo débito, os responsáveis deixaram transcorrer in albis o prazo que lhes foi concedido para apresentação de suas alegações de defesa. Dessa forma, restou caracterizada a sua revelia, nos termos do art. 12, §3º, da Lei 8.443/1992. 
A unidade técnica propôs, em uníssono, o julgamento pela irregularidade das contas dos responsáveis, suas condenações no débito apurado e a aplicação de multa fundamentada no art. 57 da Lei 8.443/1992.
Tal proposta contou com a anuência do MPTCU, neste ato representado pelo Subprocurador-Geral Paulo Soares Bugarin (peça 88) .
Feito esse breve histórico, passo ao exame do mérito deste processo.
Corroboro as análises empreendidas pela unidade instrutora, as quais contaram com a anuência do Ministério Público junto ao TCU, razão pela qual incorporo os fundamentos apresentados às minhas razões de decidir.
Considerando que as informações presentes nos autos não permitem constatar a regular aplicação dos recursos repassados e que, mesmo tendo sido oportunizada a defesa aos responsáveis, tanto perante o órgão concedente quanto no âmbito desta Corte de Contas, não se desincumbiram desse ônus, não há o que se aproveitar em seu favor.
Por fim, diante da não apresentação de defesa e da ausência de indícios de que tenham agido de maneira diligente ou adotado quaisquer medidas para resguardar o Erário, reputo não ser possível reconhecer sua boa-fé, o que autoriza o imediato julgamento definitivo de mérito de suas contas, nos termos do art. 202, § 6º, do Regimento Interno do TCU. 
Nesse cenário, exsurge o dever de julgar irregulares as contas dos responsáveis, imputando-lhes débito solidário e aplicando-lhes multa, com amparo nos arts. 19 e 57 da Lei Orgânica do TCU, cujo valor fixo em R$ 48.000,00 (quarenta e oito mil reais) para cada responsável, quantia que equivale a cerca de 10% do valor atualizado do débito.
	Ante o exposto, voto por que o Tribunal adote o Acórdão que ora submeto à deliberação deste Colegiado.
TCU, Sala das Sessões, em 24 de janeiro de 2023.
BENJAMIN ZYMLER 
Relator